---
title: "Trabalho de Estatística - Relatório 1"
author: "Vinícius Mendes"
date: "25/01/2022"
output: pdf_document
---

```{r setup, include=FALSE}
knitr::opts_chunk$set(echo = TRUE)
```



# Relatório de Estatística Descritiva

## Introdução
O trabalho em questão tem como objetivo traçar os registros dos alunos matriculados em Estatística, o perfil de cada um, bem como, suas principais características que impactam no desempenho obtido na matéria, com o propósito de auxiliar o curso de Serviço Social e a aprendizagem no conteúdo.

A priori, é válido dizer que o  relatório será divido em alguns pontos, retratando o âmbito de estudo,  abrangendo todo o processo de obtenção dos dados , além de, expor uma análise descritiva de cada dado apresentado.


## Materiais e Métodos


Inicialmente, é de fato importante ressaltar o objeto de estudo, que nesse caso, são os discentes da matérias de Estatística no período da noite para o curso de Serviço Social, responsável por formar profissionais com visão crítica sobre os problemas sociais e capazes de planejar, implantar, coordenar e avaliar programas e políticas públicas que auxiliem a sociedade, além de atuar como instrumento auxiliar para a definição de ações de intervenção comprometidas com a autonomia dos sujeitos sociais. 

Os dados coletados foram dividivos em classes imprescindíveis para o desenvolvimento do projeto, sendo elas:

* Dados pessoais

* Dados escolares

* Dados extracurriculares

Dentro da primeira, existem os dados relacionados à vida do acadêmico, como idade, gênero, se trabalha e se possui filhos. Em Dados Escolares, foram coletados o coeficiente de rendimento escolar e o tipo de escola em que concluiu o ensino médio. Já em Dados Extracurriculares, foram obtidos as horas de estudo fora de sala de aula, número de livros lidos no ano anterior, a frequência em que o aluno utiliza a biblioteca, além do nível de conhecimento em Inglês.

A exposição dos dados foi realizada através de gráficos e principalmente tabelas, utilizadas adequadamente de forma a expor melhor cada informação, buscando traçar o perfil de cada aluno matriculado em MAF 105 T1.


## Análise Descritiva dos Dados

A coleta de dados foi realizada através de um formulário enviado no e-mail dos alunos, entretanto, dos 68 alunos matriculados, apenas 50 responderam. Diante disso, foram listadas todas as informações obtidas em forma de uma tabela.

A representação abaixo apresenta apenas 6 pessoas do corpo estudantil diferentes que responderam à pesquisa. Para visualizar a tabela completa é necessário retirar o _"head"_ localizado na ultima linha do código mencionado a seguir.

```{r}
set.seed(3881)
idade <- sample(18:70, 50, replace = TRUE)
genero <- sample(c("Masculino", "Feminino"), 50, replace = TRUE)
CR <- round (rnorm(50, mean = 70, sd = 8), digits = 2)
Trabalha <- sample(c("Sim", "Não"), 50, replace = TRUE)
Filhos <- sample(c("Sim", "Não"), 50, replace = TRUE)
EM <- sample(c("Pública", "Privada", "Pública/Privada"), 50, replace = TRUE)
Horas <- sample(0:20, 50, replace = TRUE)
Livros <- sample(0:5, 50, prob = c(0.5, 0.1, 0.1, 0.1,0.1, 0.1),replace = TRUE)
BBT <- sample(c("Nunca Utilizo", 
                "Utilizo Raramente", "Utilizo com pouca Frequência", 
                "Utilizo com muita Frequência"), 50, replace = TRUE)
Ingles <- sample(c("Bom", "Regular", "Ruim", "Péssimo"), 50, replace = TRUE)
Tab <- cbind(idade, genero, CR, Trabalha, Filhos, EM, Horas, Livros,
             BBT, Ingles)
Tab <- as.data.frame(Tab)
knitr::kable(head(Tab))
```

### Genero

Foi observado que mais mulheres responderam à pesquisa do que homens. Elas representam cerca de cinquenta e seis por cento (56%) da turma, enquanto os homens quarenta e quatro por cento (44%). Esse fato pode ser observado utilizando as seguinte tabela:
$\newline$
$\newline$
$\newline$

```{r}
genero.tb <- table(Tab$genero)
#Frequência Absoluta
t1 <- cbind("Freq.Abs." = genero.tb)
#Frequência Relativa
t2 <- cbind("Freq.Rel." = prop.table(genero.tb))
#Acrescentar a soma das colunas
t3 <- cbind("Freq.Abs." = addmargins(genero.tb))
t4 <- cbind("Freq.Rel." = addmargins(prop.table(genero.tb)))
#Tabela Final
knitr::kable(cbind("Freq.Abs." = addmargins(genero.tb), "Freq.Rel." = 
        addmargins(prop.table(genero.tb))))
```

Essa proporção fica mais clara na figura a seguir, em que a divisão entre homens e mulheres, apesar de bem próxima, revela uma maior frequência no gênero feminino.

```{r, fig.align='center', fig.height= 4}
gen <- table(Tab$genero)
genero1 <- prop.table(gen)
percent <- round(100*(gen/sum(gen)), digits = 3)
pie(genero1,labels=percent,main ="Figura 1: Proporção entre gêneros dos estudantes",cex=1
    , col = c(2,12))
legend("topright",fill = c(2,12), legend=c(names(gen)))

```


$\newline$

### Total idades

A idade dos alunos variam de dezenove aos sessenta e oito anos. A faixa dos vinte e cinco aos trinta anos possuem uma frequência maior de pessoas possuíntes dessa idade e as faixas de idade que possuem menos alunos pertencentes são as de dezoito a vinte anos e trinta e cinco a quarenta anos.

O histograma abaixo ilustra bem essas observações.

```{r, fig.align='center', fig.height= 4}
str(Tab$idade)
Tab$idade <- as.numeric(Tab$idade)
tab <- table(Tab$idade)
hist(Tab$idade, main = "Figura 2: Histograma da relação da idade dos Estudantes", 
     xlab = "Idades", ylab = "Frequência", col = c("purple"), border = "white",
     xlim = c(15,75), ylim = c(0,10), labels = TRUE)
```
$\newline$

### Média de Idades

A média das idades dos discentes pode ser coletada através da função "mean", utilizando a tabela das idades como parâmetro.

```{r}
knitr::kable(mean(Tab$idade))
```

Utilizando o dado anterior juntamente com a proxima tabela, podemos notar que a média das idades está bem próxima da mediana, que é 42.50 anos. Outro ponto que é válido notar, é que o aluno mais velho possui 49 anos de diferença do aluno mais novo. 

```{r}
summary(Tab$idade)
```


$\newline$

### Relação entre o Coeficiente de Rendimento e as horas estudadas fora de sala de aula

Tratando do coeficiente de rendimento, inicialmente, percebemos que o público feminino possui maior mediana que o público masculino, mesmo possuindo um outlier com coeficiente inferior (perto dos 50). 

Examinando o gráfico abaixo com mais cuidado, podemos retirar a informação que, dentro dos universitários do gênero masculino, existe uma diferença maior entre o CR mínimo e máximo, quando comparados com o sexo oposto.

```{r, fig.align='center', fig.height= 4}
library(tidyverse)
str(Tab$CR)
Tab$CR <- as.numeric(Tab$CR)
ggplot(Tab, aes(x=genero,y=CR)) + geom_boxplot(fill = "white",
          colour = "slateblue3", outlier.color = "tomato3",
          outlier.shape = 16, outlier.size = 2) +  
  ggtitle("Figura 3: Boxplot da relação \n entre gênero e Coeficiente de Rendimento") +
  xlab("Gênero")+ theme(plot.title = element_text(hjust = 0.5))
```


Outro ponto que deve ser levado em conta são as horas estudadas fora da sala. Analisando as tabelas abaixo, é notável que, apesar dos homens no geral terem uma média de horas estudadas maior, seus coeficientes de rendimento são menores, como já observado anteriormente. 

__Tabela relacionada ás horas estudadas pelos homens na turma__
```{r}
Tab$Horas <- as.numeric(Tab$Horas)
H <- Tab %>%
  filter(genero == "Masculino")
summary(H$Horas)
```

A média de horas estudadas pelos homens é de aproximadamente 9.8, mesmo possuíndo exemplares que não estudam além do horário de aula.

__Tabela relacionada ás horas estudadas pelas mulheres na turma__
```{r}
Tab$Horas <- as.numeric(Tab$Horas)
M <- Tab %>%
  filter(genero == "Feminino")
summary(M$Horas)
```

Entretanto, a média feminina chega a 8.36 horas, aproximadamente, ainda que todas as mulheres estudem pelo menos 3 horas fora de sala.


```{r}
ggplot(Tab, aes(Horas)) + geom_histogram(bins = 10, aes(fill = ..count..)) + 
  scale_fill_gradient("Densidade") + 
  scale_x_continuous(name = "Horas", breaks = seq(0,20,2)) +
  scale_y_continuous(name = "Frequência") + theme_light() +  
  ggtitle("Figura 4: Histograma da relação de horas estudadas") + 
  theme(plot.title = element_text(hjust = 0.5))
```

$\newline$

### A importância de tratar os casos de estudantes que trabalham ou que possuem filhos.

A vida pessoal de cada aluno, bem como, as atividades que exerce, influenciam e muito no resultados obtido através dos estudos. Isso ocorre pois a divisão do tempo destinado ao estudo pode variar bastante dependendo do papel familiar que o participante da pesquisa possui. 

Os dados coletados também nos ajudam a veríficar esses pontos são válidos no momento de uma avaliação de turma, por esse motivo, as tabelas a seguir ilustram bem a realidade vivida pelos concorrentes à vaga do curso de Serviço Social.

A figura 5 representa a proporção de estudantes que possuem a necessidade de dividir seu tempo trabalhando, muitas vezes por vulnerabilidade socioeconômica. Sabemos que atualmente ainda existem diversas pessoas que além buscar conhecimento realizando uma faculdade, tem a responsabilidade de levar sustento para suas casas. Dentro da turma de estatística não seria diferente, cinquenta e seis por cento (56%) estão no mercado de trabalho.

```{r, fig.align='center', fig.height= 4}
tb1 <- table(Tab$Trabalha)
p1 <- prop.table(tb1)
percent <- round(100*(tb1/sum(tb1)), digits = 2)
pie(p1, labels = percent,main ="Figura 5: Proporção de Estudantes que Trabalham
    \n (Em porcentagem)",cex = 1,
    col = c(2,11))
legend("topright", fill=c(2,11), legend=c("Não","Sim"))
```
$\newline$

Há também aqueles que são pais e mães, que apresentam a necessidade de dividir seu tempo com os filhos. Dentro desse tema, há uma certa divisão entre os estudantes, visto que cerca de cinquenta e quatro por cento (54%) tem filhos.

```{r, fig.align='center', fig.height= 4}
library(RColorBrewer)
f <- table(Tab$Filhos)
filhos <- prop.table(f)
percent1 <- round(100*(f/sum(f)), digits = 3)

cores <- brewer.pal(3, "Set3")

pie(filhos,labels=percent1,main ="Figura 6: Proporção entre estudantes que possuem filhos
    \n (Em porcentagem)",cex = 1
    , col = c(cores))
legend("topright",fill = c(cores), legend=c(names(f)))
```
$\newline$

### EM

O local onde o aluno cursou o ensino médio também deve ser levado em conta quando tentamos medir o desempenho dele em algo, visto que, nossos ensinos públicos muitas vezes são defasados em relação ao ensino privado. 

Dessa maneira, analisando a tabela abaixo podemos inferir que vinte e quatro, dos cinquenta alunos participantes, tiveram seu ensino médio divido entre escolas públicas e privadas, que representa cerca de quarenta e oito por cento (48%) do total, dezesseis pessoas, representando trinta e dois por cento (32%) estudaram somente em escolas particulares e os outros vinte por cento (20%), indicando 10 pessoas, estudaram apenas em escola pública.

```{r}
em.tb <- table(Tab$EM)

EM1 <- cbind("Freq.Abs." = em.tb)

EM2 <- cbind("Freq.Rel." = prop.table(em.tb))

EM3 <- cbind("Freq.Abs." = addmargins(em.tb))
EM4 <- cbind("Freq.Rel." = addmargins(prop.table(em.tb)))

knitr::kable(cbind("Freq.Abs." = addmargins(em.tb), "Freq.Rel." = 
        addmargins(prop.table(em.tb))))
```
$\newline$


### Livros

O número de acadêmicos que lêem livros é extremamente baixo, cinquenta por cento (50%) dos aulistas não lê nenhum livro durante o ano. De resto, os outros vinte e cinco alunos ficam divididos entre um, dois, três, quatro e cinco livros por ano, com maior predominância em dois livros. 

Em contrapartida, considerando a figura 7, a biblioteca da UFV é utilizada consideravelmente, uma vez que quinze universitários utilizam ela com muita frequência e doze com baixa frequência, eles representam cinquenta e quatro por cento (54%) da turma, enquanto quem nunca utiliza representa vinte por cento (20%).

__Relação entre livros lidos por ano e quantidade de alunos__
```{r, fig.align='center', fig.height= 4}
libr <- table(Tab$Livros)
p2 <- prop.table(libr)
books <- data.frame(libr)
knitr::kable(head(rename(books, c("Qtd.Livros" = "Var1"))))
```
$\newline$

```{r,  fig.align='center', fig.height= 3}
tabBBT <- table(Tab$BBT)
tabBBT <- as.data.frame(tabBBT)
ggplot(tabBBT, aes(x = Var1, y = Freq, fill = Freq)) + 
  geom_col(show.legend = FALSE) +
  geom_text(aes(label = Freq), nudge_y = 1) +
  ggtitle("Figura 7: Utilização da Biblioteca \n pelos alunos") + 
  theme_light()+ xlab("") + 
  ylab("Frequência de Estudantes") + coord_flip() 
```
$\newline$

### Nível de inglês

Por fim, o nível de conhecimento em inglês pode ser avaliado na figura 8, responsável por indicar que existe uma divisão de quatorze alunos possuíntes de um bom conhecimento em inglês e quatorze que tem um péssimo.

```{r,  fig.align='center', fig.height= 3}
tab <- table(Tab$Ingles)
tab <- as.data.frame(tab)
ggplot(tab, aes(x = Var1, y = Freq, fill = Var1)) + 
  geom_col(show.legend = FALSE) +
  geom_text(aes(label = Freq), nudge_y = 1) +
  ggtitle("Figura 8: Formação dos Estudantes em Inglês") + 
  theme_light()+ xlab("Nível do Inglês") + 
  ylab("Número de Estudantes") + 
  theme(plot.title = element_text(hjust = 0.5))
```
$\newline$

## Conclusão

Em virtude dos argumentos apresentados, podemos concluir que 44% dos aulistas são do sexo masculino, enquanto 56% são do sexo feminino, ademais, possuem idades variando de 19 a 68 anos, com uma certa predominância na faixa dos 25-30 anos e com a média em torno dos 42 - 43 anos. 

As mulheres da turma possuem melhor aproveitamento na matéria, apesar de estudarem menos em média, aproximadamente 8,36 enquanto os homens 9,78. Cerca de 56% dos discentes trabalham e 54% possuem filhos. A maior parte teve seu ensino médio dividido entre escolas públicas e privadas, não tem costume de ler mas utilizam a biblioteca com certa frequência. É válido ressaltar também que 25 pessoas tem um conhecimento ruim ou péssimo no inglês, enquanto 25 possuem um conhecimento bom ou regular.